ACORDAO-COMPLETO-2497231

ACÓRDÃO 3010/2022 ATA 19/2022 - SEGUNDA CÂMARA

VISTOS, relatados e discutidos estes autos de concessão de aposentadoria de Claudio dos Santos Romero (XXX.495.298-XX) ; Jorge Rodrigues dos Santos Filho (XXX.933.551-XX) ; Jose Victor Santana (XXX.275.452-XX) , vinculados à Fundação Nacional do Índio, submetidos, para fins de registro, à apreciação do Tribunal de Contas da União;
ACORDAM os Ministros do Tribunal de Contas da União, reunidos em Sessão da Segunda Câmara, diante das razões expostas pelo Relator, com fundamento nos arts. 71, inciso III, da Constituição Federal; 1º, inciso V, e 39, inciso II, da Lei 8.443/1992; 260, § 1º, do Regimento Interno/TCU, c/c o art. 19, inciso II, da IN TCU 78/2018, em:
9.1. considerar prejudicado, por perda de objeto, o exame do ato de aposentadoria de Jose Victor Santana (XXX.275.452-XX) , com fundamento no art. 71, inciso III, da Constituição Federal, arts. 1º, inciso V, e 39, inciso II, da Lei 8.443/1992 e art. 260, § 5º, do Regimento Interno do Tribunal de Contas da União;
9.2. considerar ilegais os atos de concessão de aposentadoria referente a Claudio dos Santos Romero (XXX.495.298-XX) e Jorge Rodrigues dos Santos Filho (XXX.933.551-XX) , negando-lhes o respectivo registro;
9.3. dispensar o ressarcimento das quantias indevidamente recebidas de boa-fé, consoante o disposto no Enunciado nº 106 da Súmula de Jurisprudência deste Tribunal;
9.4. determinar à Fundação Nacional do Índio que:
9.4.1. faça cessar todo e qualquer pagamento relativo aos atos impugnados, no prazo máximo de 15 (quinze) dias, sob pena de ressarcimento das quantias pagas após essa data pelos responsáveis;
9.4.2. emita novos atos de concessão de aposentadoria, no prazo de 30 (trinta) dias, e submeta-os ao Tribunal, após suprimidas as irregularidades que ensejaram a apreciação pela ilegalidade;
9.4.3. dê ciência do inteiro teor da deliberação aos interessados, no prazo de 15 (quinze) dias, alertando-os de que o efeito suspensivo proveniente da interposição de eventual recurso perante o TCU não exime a devolução dos valores percebidos indevidamente após as respectivas notificações, caso o recurso não seja provido;
9.4.4. envie a este Tribunal, no prazo de 30 (trinta) dias, documentos comprobatórios da ciência dos interessados quanto ao julgamento deste Tribunal.

APOSENTADORIA. Atos de Aposentadoria da unidade emissora Fundação Nacional do Índio, enviados ao TCU pela unidade de controle interno CONTROLADORIA-GERAL DA UNIÃO para fins de análise e julgamento

Segunda Câmara

Fundação Nacional do Índio.

3. Interessados/Responsáveis:
3.1. Interessados: Claudio dos Santos Romero (XXX.495.298-XX); Jorge Rodrigues dos Santos Filho (XXX.933.551-XX); Jose Victor Santana (XXX.275.452-XX).

13.1. Ministros presentes: Bruno Dantas (Presidente), Augusto Nardes e Aroldo Cedraz (Relator).
13.2. Ministros-Substitutos presentes: Marcos Bemquerer Costa e André Luís de Carvalho.

ACORDAO-COMPLETO-2546397

Acórdão de Relação 4278/2022 - Segunda Câmara

Acórdão de Relação

AROLDO CEDRAZ

Adoto como Relatório a instrução da Secretaria de Fiscalização de Integridade de Atos e Pagamentos de Pessoal e de Benefícios Sociais (peça 15) , com pareceres convergentes dos dirigentes daquela unidade (peça 16) , e do representante do Ministério Público junto ao TCU (peça 17) .
1.	Trata-se de atos de concessão de aposentadoria, submetidos, para fins de registro, à apreciação do Tribunal de Contas da União (TCU) , de acordo com o art. 71, inciso III, da Constituição Federal. Os atos foram cadastrados e disponibilizados ao TCU por intermédio do Sistema e-Pessoal, na forma do art. 2º e 4º da Instrução Normativa TCU 78/2018.
HISTÓRICO
2.	O presente processo foi instruído por esta Unidade Técnica, conforme peça 7.
3.	Ato contínuo, o MPTCU emitiu parecer com proposta para que houvesse detalhamento dos fundamentos legais e/ou jurisprudenciais das irregularidades apontadas na referida instrução (peça 9) .
4.	Após, o Ministro-Relator determinou a restituição dos autos a esta Sefip com o objetivo de dar cumprimento ao parecer do MPTCU (peça 10) .
EXAME TÉCNICO
5.	Conforme peça 7, os atos em favor de Claudio dos Santos Romero (XXX.495.298-XX) e Jorge Rodrigues dos Santos Filho (XXX.933.551-XX) apresentam o pagamento concomitante de parcelas relativas à opção e quintos.
6.	No que tange somente aos quintos, ressalte-se que não há irregularidades, visto que os períodos de exercício de função ocorreram antes de 8/4/1998.
7.	Conforme já exposto, detectou-se a concessão da vantagem de opção que trata o art. 2º da Lei 8.911/1994 c/c art. 193 da Lei 8.112/1990 e a vantagem de quintos/décimos, transformada em Vantagem Pessoal Nominalmente Identificada - VPNI, pelo artigo 62-A da Lei 8.112/1990 que merecem atenção especial.
8.	A possibilidade de carrear para a aposentadoria as vantagens da comissão ou função gratificada adveio com a Lei 1.711/1952, que assim estabelecia em seu art. 180:
	"Art. 180. O funcionário que contar mais de 35 anos de serviço público será aposentado:
	a) com as vantagens da comissão ou função gratificada em cujo exercício se achar, desde que o exercício abranja, sem interrupção, os cinco anos anteriores;
	b) com idênticas vantagens, desde que o exercício do cargo em comissão ou da função gratificada tenha compreendido um período de dez anos, consecutivos ou não, mesmo que, ao aposentar-se, o funcionário já esteja fora daquele exercício".
9.	Tal previsão também estava no art. 193 da Lei 8.112/1990:
	"Art. 193. O servidor que tiver exercido função de direção, chefia, assessoramento, assistência ou cargo em comissão, por período de 5 (cinco) anos consecutivos, ou 10 (dez) anos interpolados, poderá aposentar-se com a gratificação da função ou remuneração do cargo em comissão, de maior valor, desde que exercido por um período mínimo de 2 (dois) anos.
	§ 1° Quando o exercício da função ou cargo em comissão de maior valor não corresponder ao período de 2 (dois) anos, será incorporada a gratificação ou remuneração da função ou cargo em comissão imediatamente inferior dentre os exercidos.
	§ 2° A aplicação do disposto neste artigo exclui as vantagens previstas no art. 192, bem como a incorporação de que trata o art. 62, ressalvado o direito de opção".
10.	Esse regramento vigorou até o dia 18 de janeiro de 1995, quando foi editado a Medida Provisória 831 que, depois de diversas reedições, foi convertida na Lei 9.527/1997.
11.	A Lei 9.624/1998 também tratou de disciplinar a data limite para a concessão da vantagem do art. 193 da Lei 8.112/1990:
	"Art. 7º É assegurado o direito à vantagem de que trata a art. 193 da Lei nº 8.112, de 1990, aos servidores que, até 19 de janeiro de 1995, tenham completado todos os requisitos para obtenção de aposentadoria dentro das normas até então vigentes.
	Parágrafo único. A aplicação do disposto no caput exclui a incorporação a que se referia o art. 62 e as vantagens previstas no art. 192 da Lei nº 8.112, de 1990".
12.	Já a possibilidade de carrear para a aposentadoria a vantagem de opção adveio com a edição da Lei 8.911/1994, que assim estabelecia:
	Art. 2º É facultado ao servidor investido em cargo em comissão ou função de direção, chefia e assessoramento, previstos nesta Lei, optar pela remuneração correspondente ao vencimento de seu cargo efetivo, acrescido de cinqüenta e cinco por cento do vencimento fixado para o cargo em comissão, ou das funções de direção, chefia e assessoramento e da gratificação de atividade pelo desempenho de função, e mais a representação mensal.
	Parágrafo único. O servidor investido em função gratificada (FG) ou de representação (GR) , ou assemelhadas, constantes do Anexo desta Lei, perceberá o valor do vencimento do cargo efetivo, acrescido da remuneração da função para a qual foi designado.
...........
	Art. 11. A vantagem de que trata esta Lei integra os proventos de aposentadoria e pensões.
13.	Assim, ao analisar o tema, no âmbito do Acórdão 2076/2005-TCU-Plenário (Ministro Revisor Valmir Campelo) , este Tribunal fixou entendimento de que seria assegurado na aposentadoria a vantagem decorrente da opção, prevista no art. 2º da Lei nº 8.911/94, aos servidores que, até a data de 18 de janeiro de 1995, tenham satisfeito os pressupostos temporais estabelecidos no art. 193 da Lei 8.112/90, ainda que sem os requisitos para aposentação em qualquer modalidade.
14.	Tal Acórdão foi proferido em grau de Embargos de Declaração opostos ao Acórdão 589/2005-TCU-Plenário (Ministro-Relator Augusto Sherman) que, por sua vez, foi oriundo de Recurso de Reexame contra a Decisão 844/2001 - Plenário (Ministro-Relator Walton Alencar Rodrigues) .
15.	Ao proferir tal entendimento no Acórdão 2076/2005-TCU-Plenário, este Tribunal baseou-se no conteúdo das Leis 8.112/1990, 8.911/1994 e 9.624/1998 sobre o posicionamento da vantagem de opção na aposentadoria. Entretanto, nada diz esse acórdão quanto à acumulação com outras vantagens. A Lei 8.112/1990, em seu art. 193, § 2º, e a Lei 9.624/1998, em seu art. 7º, parágrafo único, supratranscritos, são claras quanto ao impedimento de se acumularem rubricas de origem semelhante, no caso em tela, rubricas decorrentes da ocupação de função comissionada ou cargo em comissão.
16.	Corroborando com o comando dessas leis citadas no parágrafo anterior, no âmbito do Acórdão 2988/2018-TCU-Plenário (Ministra-Relatora Ana Arraes) este Tribunal deixou assente de que os servidores que tenham satisfeito os pressupostos temporais no art. 193 da Lei 8.112/1990 e os requisitos para aposentadoria até 18/1/1995, podem acrescer aos proventos de inatividade, deferidos com base na remuneração do cargo efetivo, o valor da função de confiança ou a vantagem dos quintos/décimos/VPNI, de forma não cumulativa, em razão da vedação contida no § 2º do próprio art. 193 da Lei 8.112/1990.
17.	Diante do exposto, é ilegal a concessão cumulativa das vantagens de "quintos" e "opção", o que estaria vedado pelo art. 193, § 2º, da Lei 8.112/1990 e art. 7º, parágrafo único, da Lei 9.624/1998.
CONCLUSÃO 
18.	Ante o exposto nesta instrução e naquela de peça 7, a abrangência e a profundidade das verificações levadas a efeito fundamentam convicção de que os atos 84977/2020 e 55942/2020 podem ser apreciados pela ilegalidade.
19.	Os aludidos atos deram entrada neste Tribunal há menos de cinco anos, não sendo aplicável, portanto, o procedimento de contraditório e ampla defesa determinado pelo Acórdão 587/2011-TCU-Plenário.
20.	A abrangência e a profundidade das verificações levadas a efeito fundamentam convicção de que o ato 137575/2020 pode ser considerado prejudicado por perda de objeto, nos termos do art. 260, § 5º, do Regimento Interno do TCU.
PROPOSTA DE ENCAMINHAMENTO
21.	Ante o exposto, com fundamento no art. 71, inciso III, da Constituição Federal, no art. 1º, inciso V, e art. 39, incisos I e II, da Lei 8.443/1992, no art. 260 do Regimento Interno do Tribunal de Contas da União, propõe-se:
21.1.	Considerar ILEGAIS e recusar registro dos atos iniciais de Aposentadoria de CLAUDIO DOS SANTOS ROMERO e JORGE RODRIGUES DOS SANTOS FILHO do quadro de pessoal do órgão/entidade Fundação Nacional do Índio, com base nos arts. 71, inciso III, da Constituição Federal, 1º, inciso V, e 39, inciso II, da Lei 8.443/1992 e 260, § 1º, do Regimento Interno.
21.2.	Considerar prejudicado, por perda de objeto, o exame do ato de Aposentadoria de JOSE VICTOR SANTANA, com fundamento no art. 71, inciso III, da Constituição Federal, arts. 1º, inciso V, e 39, inciso II, da Lei 8.443/1992 e art. 260, § 5º, do Regimento Interno do Tribunal de Contas da União.
21.3. 	Com fulcro no art. 262, caput, do Regimento Interno deste Tribunal, determinar ao órgão/entidade Fundação Nacional do Índio que:
21.3.1. 	dispense a devolução dos valores indevidamente recebidos de boa-fé até a data da ciência do órgão/entidade Fundação Nacional do Índio, do acórdão que vier a ser proferido, com base no Enunciado 106 da Súmula da Jurisprudência do TCU.
21.3.2. 	no prazo de trinta dias, contados da ciência da decisão, envie a este Tribunal documentos comprobatórios de que os interessados cujos atos foram impugnados estão cientes do julgamento deste Tribunal.
21.3.3. 	emita novos atos, livres das irregularidades ora apontadas, em substituição aos atos de Aposentadoria de CLAUDIO DOS SANTOS ROMERO e JORGE RODRIGUES DOS SANTOS FILHO, submetendo-os à nova apreciação por este Tribunal, na forma do artigo 260, caput, também do Regimento.
21.3.4. 	dê ciência, no prazo de quinze dias, contados da notificação, do inteiro teor desta deliberação aos interessados, alertando-os de que o efeito suspensivo proveniente da interposição de eventuais recursos junto ao TCU não os exime da devolução dos valores percebidos indevidamente, caso o recurso não seja provido.
21.3.5. 	promova a exclusão, no prazo 15 (quinze) dias, contados a partir da ciência desta deliberação, sujeitando-se a autoridade administrativa omissa à responsabilidade solidária, da rubrica apontada em face de manifesta ilegalidade, uma vez que o seu pagamento não encontra respaldo na jurisprudência deste Tribunal.
	É o Relatório.

não há

Procurador Sergio Ricardo Costa Caribé.

PESSOAL. APOSENTADORIAS. PERDA DE OBJETO DE UM ATO. PAGAMENTO CUMULATIVO DA PARCELA DENOMINADA "OPÇÃO" E "QUINTOS" DOS DEMAIS. ILEGALIDADE. NEGATIVA DE REGISTRO. DETERMINAÇÕES.

APOSENTADORIA (APOS)

Secretaria de Fiscalização de Integridade de Atos e Pagamentos de Pessoal e de Benefícios Sociais (Sefip).

Trata-se de ato de concessão de aposentadoria de Claudio dos Santos Romero (865.495.298-91) , Jorge Rodrigues dos Santos Filho (067.933.551-04) e Jose Victor Santana (018.275.452-91) , vinculados à Fundação Nacional do Índio, submetido eletronicamente, para fim de registro, à apreciação do Tribunal de Contas da União, de acordo com o art. 71, inciso III, da Constituição Federal.
2.	Consigno, inicialmente, que os atos ingressaram neste Tribunal há menos de cinco anos, prazo limite estabelecido pelo Supremo Tribunal Federal no âmbito do RE 636.553/RS (Tema 445 de repercussão geral) e referendado por esta Corte no Acórdão 122/2021-TCU-Plenário (rel. Min. Walton Alencar Rodrigues) , a partir do qual os atos deveriam ser objeto de registro tácito.
3.	Em resumo, a Secretaria de Fiscalização de Integridade de Atos e Pagamentos de Pessoal e de Benefícios Sociais (Sefip) concluiu, em tom uníssono, pela ilegalidade dos atos de Claudio dos Santos Romero (865.495.298-91) e Jorge Rodrigues dos Santos Filho (067.933.551-04) , uma vez que é ilegal a concessão cumulativa das vantagens de "quintos" e "opção", de acordo com a vedação imposta pelo art. 193, § 2º, da Lei 8.112/1990 e art. 7º, parágrafo único, da Lei 9.624/1998; e, pela perda do objeto do ato de Jose Victor Santana (018.275.452-91) , em razão de seu óbito.
4.	Em relação aos dois primeiros atos supracitados, cabe registrar que, nos termos do Acórdão 2076/2005-TCU-Plenários (Ministro Revisor Valmir Campelo) , este Tribunal fixou entendimento de que seria assegurado na aposentadoria a vantagem decorrente da opção, prevista no art. 2º da Lei nº 8.911/94, aos servidores que, até a data de 18 de janeiro de 1995, tenham satisfeito os pressupostos temporais estabelecidos no art. 193 da Lei 8.112/90, ainda que sem os requisitos para aposentação em qualquer modalidade.
5.	Ao proferir tal entendimento no Acórdão 2076/2005-TCU-Plenário, este Tribunal baseou-se no conteúdo das Leis 8.112/1990, 8.911/1994 e 9.624/1998 sobre o posicionamento da vantagem de opção na aposentadoria. Entretanto, nada diz esse acórdão quanto à acumulação com outras vantagens. A Lei 8.112/1990, em seu art. 193, § 2º, e a Lei 9.624/1998, em seu art. 7º, parágrafo único são claras quanto ao impedimento de se acumularem rubricas de origem semelhante, no caso em tela, rubricas decorrentes da ocupação de função comissionada ou cargo em comissão.
6.	Corroborando com o comando dessas leis citadas no parágrafo anterior, no âmbito do Acórdão 2988/2018-TCU-Plenário (Ministra-Relatora Ana Arraes) este Tribunal deixou assente de que os servidores que tenham satisfeito os pressupostos temporais no art. 193 da Lei 8.112/1990 e os requisitos para aposentadoria até 18/1/1995, podem acrescer aos proventos de inatividade, deferidos com base na remuneração do cargo efetivo, o valor da função de confiança ou a vantagem dos quintos/décimos/VPNI, de forma não cumulativa, em razão da vedação contida no § 2º do próprio art. 193 da Lei 8.112/1990.
7.	Diante do exposto, é ilegal a concessão cumulativa das vantagens de "quintos" e "opção", o que estaria vedado pelo art. 193, § 2º, da Lei 8.112/1990 e art. 7º, parágrafo único, da Lei 9.624/1998.
8.	Por considerar suficiente a análise realizada pela Sefip, com anuência do Parquet, registro minha concordância integral com a proposta alvitrada pela unidade, razão pela qual incorporo os argumentos trazidos e seus respectivos fundamentos, transcritos no Relatório precedente, às minhas razões de decidir.
9.	Com relação às importâncias recebidas indevidamente, julgo que a reposição deve ser dispensada, nos termos do Enunciado nº 106 da Súmula de Jurisprudência do TCU.
	Ante o exposto, VOTO por que o Tribunal adote a minuta de Acórdão que ora submeto à apreciação deste Colegiado.
TCU, Sala das Sessões, em 14 de junho de 2022.
AROLDO CEDRAZ 
Relator